【裁判字號】    90,上易,114
【裁判日期】    901030
【裁判案由】    給付買賣價金
【裁判全文】
台灣高等法院民事判決  九十年度上易字第一一四號
      上  訴  人    國座建設股份有限公司
      法定代理人    張國安
      被  上訴人    甲○○
右當事人間請求給付買賣價金事件，上訴人對於中華民國八十九年十二月六日台灣台
北地方法院八十九年度訴字第一一四號第一審判決，提起上訴，本院判決如左：
    主    文
上訴駁回。
第二審訴訟費用由上訴人負擔。
    事    實
甲、上訴人方面：
一、聲明：
  (一)原判決廢棄。
  (二)被上訴人應給付上訴人新台幣（以下同）一百萬元，及自起訴狀繕本送達之翌日
    起至清償日止，按年利率百分之五計算之利息。
二、陳述：除與原判決記載相同者外，補稱略稱：
  (一)依誠信及公平原則，立協議書之原因是被上訴人擔心社區○○路，會有損害，而
    今已有通路，從立協議書之精神而言，自應解釋為一時之暢通。又被上訴人嗣後
    於八十七年七月二十五日書立同意書，同意自社區○○○○○道設立道路，當亦
    可推知被上訴人就協議書之暢通是指一時而非永久，否則何須同意設立？再依鈞
    院九十年度上易字第二六一號民事確定判決所載，亦認定系爭水源街二段一七七
    巷非以永久暢通為必要，應選擇該西側道路較為便捷且對於周圍之損害最少，方
    可徹底解決系爭社區對外通行權。故協議書應解為所約定之水源街二段一七七巷
    乃「一時」之暢通，非永久之暢通。
  (二)鈞院九十年度上易字第二六一號民事確定判決指出系爭道路「．．．甚為狹隘，
    其寬度僅得供一車單向通行．．．」可知，雖為系爭水源街二段一七七巷為單向
    通行，仍不能否認其得通行之事實，且其道路狹隘於兩造簽訂本件協議書時即存
    在，因遭他人設置路障等妨礙通行，故有該協議書之簽訂，係依該道路之現況簽
    約應排除路障，迄今雖寬度僅得供一車單向通行，惟乃因住戶違規停車所致，非
    路面縮小，亦非上訴人權責範圍，應屬交通單位管轄，被上訴人抗辯上訴人未依
    約履行，刻意忽略上訴人於八十七年二月十一日請求台灣士林地方法院以八十六
    年度執全字第一四三七號假處分執行，已於約定期日前排除障礙使道路暢通及迄
    今道路仍能通行之事實，顯與誠信原則有違。
  (三)兩造簽訂協議書上訴人所負之義務，應係「於八十七年三月三十一日以前負責道
    路暢通」，即只要上訴人於該期日前使系爭道路路障排除，即為履行契約內容，
    被上訴人應即給付尾款；縱如被上訴人所言應指永久暢通，亦應探求契約當事人
    之真意，通觀契約全文，依誠信原則，從契約之主要目的及經濟價值等作全盤之
    觀察。故應指係就該社區○○道路暢通之約定，非以系爭道路暢通為限，則系爭
    社區○○○道路外，另有其他聯外道路，且依目前該社區已有數百住戶進住之情
    形，顯然並無對外聯絡之問題。
三、證據：除援用原審所提證據外，補提：民事判決、同意書等影本各一件為證。
乙、被上訴人方面：
一、聲明：
  (一)駁回上訴。
  (二)第一、二審訴訟費用均由上訴人負擔。
二、陳述：除與原判決記載相同者外，補稱略稱：
  (一)上訴人公司保證，初謂近期內道路即可暢通，後稱一年內必可暢通無阻，而協議
    書則定簽約日一年餘即八十七年三月三十一日為上訴人履約之期限，而違約金數
    額，亦從原稱之二百萬元，對半減至一百萬元。被上訴人即於次日即八十六年三
    月二十一日向南山人壽股份有限公司辦理貸款、繳清尾款簽立系爭協議書保證社
    區○○○○道路之暢通。
  (二)依協議書之內容，兩造訂約之本意絕非在於「暫時性」解決道路聯絡問題，而至
    少應在社會通念之相當期間內保持道路通常使用始足當之。惟上訴人迄今所為種
    種行為，亦不能預見相當期間內可保持系爭社區○○○○道路之暢通，蓋假處分
    已不復存在、確認通行權訴訟已敗訴、通往登輝大道之道路因違反建築法、國有
    財產法、刑法而遭相關機關查辦，佐以臺灣士林地方法院八十六年度訴字第五三
    ○號民事判決第六頁第十行以下所述內容，可知前揭上訴人所云種種行為補過尚
    有不足，而竟仍大言不慚地邀功。上訴人未於八十七年三月三十一日前完成道路
    之暢通、違反協議內容至為灼然。
  (三)因違約金過高之事實，依舉證責任分配原則應由債務人負舉證責任。上訴人空言
    違約金過高，卻未舉證明之。矧八十六年三月二十日簽訂系爭協議書時，初所提
    違約金為兩百萬元，至實際載明於系爭協議書者已對半減至一百萬元，如今若再
    謂一百萬元之違約金過高，實不合理。上訴人與被上訴人兩造經濟實力懸殊，鈞
    院實無由再職權作有利於上訴人之認定而為違約金裁減；且系爭協議書並非定型
    化契約，所載內容一字一句皆由兩造協商而來，並由上訴人逐字繕寫而成，最後
    經兩造簽名確認，而上訴人非無知識、經驗之人、亦無何等急迫情事及其他不公
    平情形。
三、證據：除援用原審所提證據外，補提：買賣契約書乙份、水源街一七七巷通往系
    爭社區之照片二幀為證。
丙、本院依職權調閱台灣士林地方法院八十六年裁全字三一四號假處分及執行卷。
    理    由
一、本件上訴人主張：被上訴人於八十三年三月二十六日，以一千一百八十五萬元向
    上訴人購買巧克力花園房屋及其基地（下稱系爭不動產），惟因通行權問題，兩
    造簽訂協議書，同意被上訴人保留一百萬元未給付，嗣上訴人依約於八十七年三
    月二十一日前，使淡水鎮○○街○段一七七巷暢通，而被上訴人仍拒絕給付一百
    萬元，所謂暢通係指只要於八十七年三月三十一日前，任何一天暢通，條件即為
    成就，被上訴人即應給付該一百萬元，上訴人業經於八十七年三月三十一日前，
    使該水源街二段一七七巷可通行，而被上訴人仍拒不給付該保留之一百萬元，縱
    使被上訴人以上訴人未履約而沒收為違約金，亦屬過高，為此依兩造協議書，訴
    請被上訴人給付等語。
二、被上訴人則以：兩造簽訂之協議書，約定上訴人需於八十七年三月二十一日前，
    使淡水鎮○○街○段一七七巷暢行無阻，所謂暢通，係指永久通行無阻，如僅係
    暫行性暢通則屬不完全給付，被上訴人得沒收保留之一百萬元為違約金，迄今上
    訴人並未履約，被上訴人自得沒收該一百萬元，且原約定為二百萬元，經上訴人
    減為一百萬元，是其違約金亦無過高等語，資為抗辯。
三、上訴人主張被上訴人於八十三年三月二十六日，以一千一百八十五萬元購買系爭
    不動產，惟因系爭不動產道路通行問題，兩造曾於八十六年三月二十日簽訂協議
    ，約定上訴人應於八十七年三月三十一日前，使淡水鎮○○街○段一七七巷暢通
    ，否則，由南山人壽保險公司暫時保留之一百萬元保證金，則由承購戶即被上訴
    人沒收做為違約金補償費等情，為兩造所自認，復有兩造均不爭執之買賣契約書
    、上訴人八十六年三月二十日協議書，在卷可證，自堪信為真。是本件兩造所爭
    執者，厥為所謂暢通，係指一時或永久暢通；於八十七年三月三十一日前，是否
    曾暢通；上訴人嗣後另闢新路，是否履約；如沒收一百萬元為違約金，是否過高
    是也。茲審酌分述於次：
  (一)按解釋當事人之契約，應以當事人立約當時之真意為準，而真意何在，又應以過
    去事實及其他一切證據資料為斷定之標準，不能拘泥文字致失真意（最高法院三
    十九年度台上字第一○五三號判例參照），查本件兩造簽訂之協議書載明：「．
    ．．約定淡水鎮○○路○○段）一七七巷內之道路，應於民國八十七年三月三十
    一日以前負責暢通，．．．但本路段道路若在協議期間內任何一天道路完成暢通
    ，則承購人應立即通知南山人壽保險公司撥款一百萬元給國座建設公司」（見原
    審卷第四五頁），上訴人執著「在協議期間內任何一天」之語，而指協議書暢通
    之真意係指淡水鎮○○路○○段）一七七巷內之道路，只要有一天可通行，即為
    暢通云云。惟兩造之所以簽訂本協議書，係因系爭淡水鎮○○路○○段）一七七
    巷內之道路，為他人設置路障，無法通行之故，又無適當聯外道路，致被上訴人
    不為辦理銀行（南山人壽保險公司）貸款，嗣經簽訂本協議，被上訴人方同意辦
    理貸款，上訴人並同意被上訴人暫時保留一百萬元，為兩造所不爭，是本協議書
    之真意應係在上訴人應負責「淡水鎮○○路○○段）一七七巷內之道路，應於民
    國八十七年三月三十一日以前負責暢通」，且係永久保持暢通，而非一日或一時
    之暢通，至為顯然。至於「本路段道路若在協議期間內任何一天道路完成暢通，
    則承購人應立即通知南山人壽保險公司撥款一百萬元給國座建設公司」，不過為
    給付一百萬元時期之約定，自不能執此即指只要任何一天可通行，即為暢通，上
    訴人之主張，核無可取。
  (二)水源街二段一七七巷，原為該土地所有權人以障礙物阻止系爭社區居民通行，雖
    由上訴人於八十六年一月十七日向台北縣政府檢舉，經台北縣工務局於八十六年
    一月二十日發文警察局取締，上訴人並於八十六年七月二十四日，向台灣士林地
    方法院聲請假處分，有兩造不爭執之台北縣政府八十六年一月二十日八六北工使
    違字第Ｄ─三三九號函、照片影本、臺灣士林地方法院八十六年度裁全字第三一
    四號假處分裁定，在卷可稽。然被上訴人抗辯上訴人與系爭水源街二段一七七巷
    土地所有權人吳聰明、吳中村就有關道路通行權之訴訟，業經判決上訴人敗訴確
    定，再經系爭水源街二段一七七巷土地所有權人以水泥球路障阻擋，至今汽車已
    無法通行等情，亦為上訴人所自認，復有臺灣士林地方法院八十六年度訴字第五
    三○號判決影本乙份、八十九年四月二十七日照片六幀，在卷可憑。嗣經本院調
    閱台灣士林地方法院八十六年裁全字三一四號假處分執行卷，據其執行筆錄略載
    ：「執行場所，台北縣淡水鎮○○街○段一七七巷道路」、「執行標的，對上開
    道路不得為變更設置障礙物及其他妨害債權人通行之行為」、「．．．本件會同
    地政人員到現場指界稱水碓子段二二二之三○（地號）上有建物是一七七巷四三
    弄一路號，位於水源街二段一七七巷旁，經勘驗現場一七七巷道路設有鐵柵欄大
    門路口中央現場設有約一米二之鐵柱」（見執行卷第三一頁及背面），是假處分
    之執行只是保持現狀並未排除路障。上訴人主張其於八十六年三月二十七日假處
    分執行，已排除路障，水源街二段一七七巷已可以暢通云云，自無可採。被上訴
    人抗辯，上訴人未依約定於八十七年三月二十一日前，使系爭水源街二段一七七
    巷暢通等語，非無可取。是故，上訴人以本院九十年度上易字第二六一號民事確
    定判決指出系爭道路「．．．甚為狹隘，其寬度僅得供一車單向通行．．．」，
    仍不能否認其得通行之事實，刻意忽略上訴人於八十七年二月十一日請求台灣士
    林地方法院以八十六年度執全字第一四三七號假處分執行，已於約定期日前排除
    障礙使道路暢通及迄今道路仍能通行云云，不但本院九十年度上易字第二六一號
    民事確定判決並非判例，無拘束本院之效力，且該假處分之執行並無排除障礙，
    有如前述，上訴人執此主張，並無可取。
  (三)上訴人主張所謂暢通，應指係就該社區○○道路暢通之約定，非以系爭道路暢通
    為限，則系爭社區○○○道路外，另有其他聯外道路，且依目前該社區已有數百
    住戶進住之情形，顯然並無對外聯絡之問題云云。惟解釋契約，固須探求當事人
    立約時之真意，不能拘泥於契約之文字，但契約文字業已表示當事人真意，無須
    別事探求者，即不得反捨契約文字而更為曲解（最高法院十七年度上字第一一一
    八號判例參照），查本件兩造簽訂之協議書業經載明：「．．．淡水鎮○○路○
    ○段）一七七巷內之道路，應於民國八十七年三月三十一日以前負責暢通，．．
    」（見原審卷第四五頁），是兩造協議書之履行條件業經指明，道路為「淡水鎮
    ○○路（二段）一七七巷內之道路」，時間為「民國八十七年三月三十一日以前
    」，自無須別事探求，捨契約文字而更為曲解，至於其他道路是否暢通，與被上
    訴人或兩造協議書之約定事項無涉，從而，上訴人縱使另行闢建替代道路，亦與
    協議書之履行無關，上訴人主張其業經另行闢建替代道路，即為協議書約定條件
    之成就，亦非可採。
  (四)本件兩造簽訂之協議書係約定：「淡水鎮○○路○○段）一七七巷內之道路，應
    於民國八十七年三月三十一日以前負責暢通，若屆時尚無法通行者，由南山人壽
    保險公司暫行保留之一百萬元之保證金，則由承購戶（指被上訴人）沒收做為違
    約金補償費．．．」（見原審卷第四五頁），惟查兩造之所以簽訂本協議書，係
    因系爭淡水鎮○○路○○段）一七七巷內之道路，為他人設置路障，無法通行之
    故，又無適當聯外道路，致被上訴人不為辦理銀行（南山人壽保險公司）貸款，
    嗣經簽訂本協議，被上訴人方同意辦理貸款，上訴人並同意被上訴人暫時保留一
    百萬元，即自貸款（尾款）金額中減少一百萬元，並非業經辦妥該一百萬元貸款
    ，而由南山人壽保險公司暫行保管，為兩造所不爭，是本協議書雖名為「保證金
    」、「違約金補償費」，實為系爭不動產買賣價金之一部分，故其真意應係若「
    淡水鎮○○路○○段）一七七巷內之道路，未於民國八十七年三月三十一日以前
    暢通」，上訴人同意減少收取本件系爭不動產買賣價金一百萬元之意，且約定之
    違約金過高者，法院得減至相當之數額，固為民法第二百五十二條所明定，惟衡
    量違約金是否過高是否相當仍須依一般客觀事實、社會經濟狀況及當事人所受損
    害情形，以為酌定標準。本件被上訴人承購系爭不動產金額分別為七百四十八萬
    元及四百十七萬元（見上訴人起訴狀），合計達一千一百六十五萬元，本院審酌
    當前經濟不景氣，不動產買賣價格向下變動頗鉅，而本件系爭不動產買賣訂約於
    八十三年三月間，有買賣契約書可稽，就目前不動產價格，縱使減價一百萬元，
    亦不見得有人購買，及因本件系爭道路通行問題，被上訴人所受損害等一切情事
    ，認上訴人減價一百萬元，作為系爭協議書未如期履行之違約金，亦無過高可言
    ，上訴人主張本件違約金過高云云，亦非可取。是上訴人因未如期履行協議書所
    約定之條件，業經同意被上訴人減少本件系爭買賣不動產價金一百萬元，作為違
    約金，有如前述，則上訴人猶執其買賣契約書之約定，請求被上訴人給付尾款一
    百萬元，自非有據。
四、綜上所述，上訴人主張，為不足採，被上訴人抗辯，尚屬可信。是則上訴人執此
    主張被上訴人應尾款云云，自屬無據。從而，上訴人主張本於買賣契約及協議書
    之法律關係，請求被上訴人給付一百萬元及遲延利息，為無理由，不應准許。其
    假執行之聲請亦失所附麗，應併予駁回。原審為上訴人敗訴之判決，及駁回其假
    執行之聲請，並無不合。上訴意旨指摘原判決不當，求予廢棄改判，為無理由，
    應予駁回。
五、本件事證已臻明確，兩造其餘主張陳述及所提之證據，經審酌與判決結果不生影
    響，不再一一論述，附此敘明。
據上論結，本件上訴為無理由，依民事訴訟法第四百四十九條第一項、第七十八條，
判決如主文。
中      華      民      國    九十      年      十      月    三十      日
                                臺灣高等法院民事第十一庭
                                    審判長法  官  吳  景  源
                                          法  官  滕  允  潔
                                          法  官  連  正  義
右正本係照原本作成。
不得上訴。
中      華      民      國    九十      年      十一    月      一      日
                                          書記官  張  永  中


司法院資訊處製作；財團法人民間司法改革基金會備份。
